【裁判字號】    99,智,17
【裁判日期】    991130
【裁判案由】    損害賠償
【裁判全文】
臺灣臺北地方法院民事判決                99年度智字第17號
原      告  謝聖凡
被      告  林正鑫
上列當事人間請求損害賠償事件，本院於民國99年11月9日言詞
辯論終結，判決如下：
    主  文
被告應給付原告新臺幣壹萬元。
原告其餘之訴駁回。
訴訟費用由被告負擔五分之一，餘由原告負擔。
    事實及理由
一、原告主張：伊因受託出售位於臺北市○○區○○路之房屋（
    下稱系爭房屋），於民國98年8月27日透過電腦繪圖方式，
    以小畫家軟體繪成系爭房屋之格局圖（如99年度北小字第
    2463號卷第8頁，下稱格局圖A），為該圖形著作之著作人，
    依法享有該著作之著作財產權。詎被告未經同意，盜用上開
    格局圖並刊登於「樂屋網」上，不法侵害原告之著作財產權
    ，致原告受有損害，爰依著作權法第88條第2項之規定，請
    求損害賠償。並聲明：被告應給付原告新臺幣（下同）5萬
    元。
二、被告則抗辯稱：刊登於樂屋網頁上之房屋格局圖（同上卷第
    7頁，下稱格局圖B）係其於99年6月16日所畫，兩份格局圖
    仍有差異，並未侵害原告之著作權等語。並聲明：駁回原告
    之訴。
三、兩造不爭執之事項：
  (一)格局圖A與格局圖B皆均就系爭房屋繪製。
  (二)原告於98年8月27日利用電腦之小畫家軟體繪製系爭房屋格
    局圖A。
  (三)被告曾於99年8月至9月間刊登格局圖B於樂屋國際資訊股份
    有限公司之「樂屋網」上。
四、得心證之理由：
  (一)著作權法所保障之著作，係指屬於文學、科學、藝術或其他
    學術範圍之創作，著作權法第3條第1項第1款定有明文；故
    除屬於著作權法第9條所列之著作外，凡具有原創性，能具
    體以文字、語言、形像或其他媒介物加以表現而屬於文學、
    科學、藝術或其他學術範圍之創作，均係受著作權法所保護
    之著作。而所謂「原創性」，廣義解釋包括「原始性」及「
    創作性」，「原始性」係指著作人原始獨立完成之創作，而
    非抄襲或剽竊而來，而「創作性」，並不必達於前無古人之
    地步，僅依社會通念，該著作與前已存在之作品有可資區別
    的變化（distingquishable variation），足以表現著作人
    之個性為已足。查原告主張格局圖A乃其於98年8月27日以電
    腦小畫家軟體繪製而成乙節，有原告提出載有該格局圖圖檔
    之光碟附卷為憑，並經本院勘驗屬實（本院99年11月2日言
    詞辯論筆錄第2頁參照），且無證據顯示該格局圖乃抄襲自
    其他著作；至房屋格局圖固因須合於真實，且若干常用圖示
    已為約定俗成而屬公共領域（public domain），故創作空
    間有限，然觀諸格局圖A之設色、文字型式、圖例及其等之
    組合，雖創作性不高，仍非無足以表達著作人個性之創作性
    存在，本件無證據顯示格局圖A僅由顯而易見、一般的表達
    型式所構成，從而，仍應認格局圖A為得受著作權法保護之
    著作，而原告為其著作人，自就該著作享有著作財產權。
  (二)次按所謂著作「抄襲」、「盜用」，其侵害著作權人之著作
    財產權主要以重製權、改作權為核心，原告必須證明被告有
    為有形的或無形的重製行為；對於後者如無直接證據，原告
    應舉證證明被告有接觸（access）其著作，及被告著作之表
    達實質類似（substantial similarity）於原告著作之表達
    。所謂「實質類似」，指被告著作引用原告著作中實質且重
    要之表達部分，且須綜合「質」與「量」兩方面之考量。經
    查，被告自承其於99年6月16日繪製格局圖B前，確實曾看過
    格局圖A等語（本院99年11月2日言詞辯論筆錄），是被告有
    接觸格局圖A之事實，至堪認定。次查，觀諸卷附格局圖A與
    格局圖B及經本院於99年11月2日言詞辯論期日當庭勘驗兩造
    所提出之原始檔案結果，格局圖A與B雖有房間隔間處、窗戶
    標示處、廚房之廚具標示等處以實線或虛線標示之極細微差
    異處，惟其餘部分如格局圖之設色、文字之相對位置等創作
    性主要彰顯處幾可謂完全相同，核已達於「實質類似」之程
    度。揆諸前揭說明，應認被告確有「抄襲」原告之格局圖A
    後將之上傳刊登於網路之行為，已侵害原告之重製權及公開
    傳輸權無訛。
  (三)按「因故意或過失不法侵害他人之著作財產權或製版權者，
    負損害賠償責任」，著作權法第88條第1項定有明文。被告
    既侵害原告之著作財產權，則原告請求損害賠償，自屬有據
    。次按「依前項規定，如被害人不易證明其實際損害額，得
    請求法院依侵害情節，在新臺幣1萬元以上1百萬元以下酌定
    賠償額。如損害行為屬故意且情節重大者，賠償額得增至新
    臺幣5百萬元」，著作權法第88條第2項有明文規定。查房屋
    格局圖之一般市場交易或授權價格實難探知，是原告稱其不
    易證明其實際損害額，即非無由。本院審酌原告之格局圖A
    創作性並不高，及被告為不動產營業員，為就同一系爭房屋
    為仲介行為，而以重製及公開傳輸之方式侵害原告之著作財
    產權，因格局圖之美醜對購屋者意思決定之影響力甚低，情
    節尚非重大等情，爰酌定賠償額為1萬元。從而，原告請求
    被告給付1萬元部分為有理由，應予准許，逾前開數額之請
    求為無理由，不應准許。
  (四)本件事證已明，兩造其餘攻擊防禦方法及本院未經援用之證
    據，經審酌後，核與本件之結論，不生影響，爰不一一贅述
    ，附此敘明。
五、訴訟費用負擔之依據：民事訴訟法第79條。
中    華    民    國    99    年    11    月    30    日
                  民事第五庭法  官  歐陽漢菁
以上正本係照原本作成。
如對本判決上訴，須於判決送達後20日內向本院提出上訴狀。如
委任律師提起上訴者，應一併繳納上訴審裁判費。
中    華    民    國    99    年    11    月    30    日
                            書記官  吳貞瑩

司法院資訊處製作；財團法人民間司法改革基金會備份。
